【裁判字號】    98,交抗,291
【裁判日期】    980324
【裁判案由】    聲明異議
【裁判全文】
臺灣高等法院臺中分院刑事裁定         98年度交抗字第291號
抗   告   人
即原處分機關  交通部公路總局台中區監理所台中市監理站
代   表   人  丙○○
代   理   人  甲○○
受  處 分 人  乙○○
上列抗告人因受處分人違反道路交通管理處罰條例聲明異議案件
，不服臺灣台中地方法院中華民國98年2月3日所為裁定（97年度
交聲字第3587號）提起抗告，本院裁定如下：
    主  文
原裁定關於領有輕型機車駕照駕駛重型機車部分撤銷，發回台灣
台中地方法院。
    理  由
一、聲明異議意旨略以：受處分人乙○○之違規行為，業已獲得
    台灣台中地方法院檢察署檢察官緩起訴處分確定在案，且已
    支付新台幣6萬元給財團法人台灣兒童暨家庭扶助基金會，
    緩起訴處分亦已期滿，依據一罪不兩罰之原則，請撤銷原處
    分云云。
二、原裁定意旨略以：查本件受處分人即異議人（下稱受處分人
    ）乙○○駕駛車牌號碼XM5-902號重機車於民國（下同）96
    年11月2日14時55分於台中縣大里市○○路與爽文路口處，
    因酒後駕車，經大里仁愛醫院生化檢驗測得血液中酒精濃度
    為239.37MG/DL換算呼氣值為1.91MG /L，超過標準值違規及
    領有輕機車駕照駕駛重機車違規而為警舉發之事實，有舉發
    違反道路交通管理事件通知單、交通部公路總局台中區監理
    所臺中市監理站97年12月15日裁監稽違字第裁61-HC0000000
    號裁決書（按該裁決書記載舉發單違規時間為96年11月2日
    02：55，應更正為96年11月2日14：55及原記載處罰主文一
    前段：罰鍰新台幣肆萬陸仟捌元整，應更正為罰鍰新台幣肆
    萬陸仟捌佰元整）及對違反道路交通管理事件不服裁決聲明
    異議案件移送書等在卷可稽，而受處分人違規事實明確，亦
    為受處分人所自承，受處分人亦因此涉公共危險案件遭台灣
    台中地方法院檢察署檢察官以緩起訴處分，此有台灣台中地
    方法院檢察署檢察官執行96年度速偵字第5239號緩起訴處分
    命令通知書一份及財團法人台灣兒童暨家庭扶助基金會新台
    幣陸萬元整之收據影本一紙在卷可參。本件受處分人上開違
    反刑事法律禁止規範之犯罪事實既已明確，僅因檢察官採取
    緩起訴處分之替代性刑事處遇手段，未將該案逕行起訴或聲
    請簡易判決處刑，致其後適用之刑事訴訟程序有所區別，然
    就受處分人負有支付緩起訴處分金或向社會福利機構捐助現
    金之義務觀察，其如未在上開指定期間內確實履行義務，依
    刑事訴訟法第253條之3第1項第3款之規定，受處分人將遭受
    撤銷緩起訴處分之不利益；反之，倘其確實遵守並履行各項
    緩起訴條件，除非合於刑事訴訟法第260條所定情形之一，
    否則受處分人即無再就同一案件遭受刑事訴追之虞。從而，
    受處分人已因上開緩起訴處分而剝奪其財產權，主觀上前揭
    金錢給付義務亦具有強制性、懲罰性，雖不若易科罰金係以
    支付金錢作為自由刑之替代，惟經由緩起訴處分條件之履行
    使其免於遭檢察官發動起訴程序，仍具有替代刑罰之效果，
    廣義而言，應屬前揭所稱之「實質刑事法律處罰」，而有行
    政罰法第26條第1項「一事不二罰」規定之適用（臺灣高等
    法院臺中分院95年度交抗字第477號裁定，95年度交抗字第
    635號裁定，同此結論，可值參照）。又法務部95年5月25日
    法律字第0950700393號函雖謂：行政罰法第26條第2項所稱
    「不起訴處分」包括「緩起訴處分」在內等語，惟該項乃例
    外得裁處行政秩序罰之補充規定，參諸該條文係將「不起訴
    處分」、「無罪」、「免訴」、「不受理」、「不付審理」
    等不能證明刑事被告犯罪或未曾使其實際接受刑罰之情形逐
    一臚列，顯然與該條第一項所指發生處罰競合之前提要件尚
    有未合，故有第2項仍依違反行政法上義務規定裁處之必要
    。本件緩起訴處分既非不能證明行為人之犯罪事實，且有支
    付一定金額之實質處罰，自與上開行政罰法第26條第2項列
    舉之不起訴處分等情形迥然有別，仍無從遽為比擬而為相同
    之處置。如若不然，則刑事被告如經法院循審判程序判處罰
    金或得以易科罰金之拘役或有期徒刑，均得以援用行政法罰
    第26條第1項之規定，免於處以行政秩序罰之雙重不利益；
    至於藉由緩起訴處分而節省司法資源者，在基於實質懲罰目
    的而其財產權遭受剝奪之餘，卻仍需繳納一定金額之行政罰
    鍰，其結果勢必降低刑事被告接受緩起訴處分之意願，而反
    噬緩起訴處分替代繁複刑事審判程序之制度性機能。準此以
    言，行政罰法第26條第2項既未將緩起訴處分列舉其中，本
    於「例外規定從嚴解釋」之法理及前揭說明，自不能將條文
    中「不起訴處分」之範圍，擴及於性質顯不相同之「緩起訴
    處分」，附此敘明。綜上，本件依行政罰法第26條第1項前
    段規定，即應依刑事法律處罰之，已無再依上開道路交通管
    理處罰條例第35條第1項第1款裁處行政罰鍰之餘地。原處分
    機關未見及此，仍裁處受處分人罰鍰46,800元，於法自有未
    合。受處分人據以聲明異議非無理由，原處分關於罰鍰部分
    應予撤銷，另由本院為受處分人不罰之諭知云云。
三、抗告意旨略以：有關道路交通管理處罰條例第35條第1項第1
    款罰鍰4萬5千元部分之原裁定，原處分機關謹遵辦理，惟受
    處分人96年11月2日違反道路交通管理處罰條例第22條第1項
    第6款罰鍰1千8百元部分，受處分人已於96年11月13日繳納
    ，且受處分人於聲明異議時僅陳「申請一罪不二罰」，惟原
    裁定主文竟諭知全案金額撤銷不罰，為免日後執行爭議，請
    求就此部分維持原處分機關之裁決云云。
四、按94年2月5日公布，95年2月5日正式施行之行政罰法第26條
    第1項規定：「一行為同時觸犯刑事法律及違反行政法上義
    務規定者，依刑事法律處罰之。但其行為應處以其他種類行
    政罰或得沒入之物而未經法院宣告沒收者，亦得裁處之。」
    此乃一行為同時造成刑罰法律與行政秩序罰規定發生競合適
    用之關係時，基於「一事不二罰」之法理，經由立法程序確
    立應以刑罰優先為原則，避免行為人承受過度且重複之處罰
    。此觀該條立法理由明確揭示：「一行為同時觸犯刑事法律
    及違反行政法上義務規定時，由於刑罰與行政罰同屬對不法
    行為之制裁，而刑罰之懲罰作用較強，故依刑事法律處罰，
    即足資警惕時，實無一事二罰再處行政罰之必要。且刑事法
    律處罰，由法院依法定程序為之，較符合正當法律程序，應
    予優先適用。但罰鍰以外之沒入或其他種類行政罰，因兼具
    維護公共秩序之作用，為達行政目的，行政機關仍得併予裁
    處，故為第一項但書規定。」其理益明。是以前揭行政罰法
    中刑事法律處罰優先且不再處以行政秩序罰之目的，既係因
    為行為人已接受刑罰而足資警惕，且已發生懲罰之作用，即
    無使行為人陷於雙重處罰之不利益，則關於刑事法律處罰之
    範圍自應採取實質認定，凡刑事實體法或程序法中所規定客
    觀上剝奪行為人生命、自由、財產權利，主觀上亦因制裁之
    嚴厲性、痛苦性，其強度足以造成心理強制而間接達成矯正
    教化目的之處遇手段，皆應納入其中，而不以形式上符合刑
    法第32條至第34條所定主刑及從刑種類者為限，始與前揭法
    律規範之意旨相符。故在處罰目的相同且處罰方式相同時，
    若依刑事法律處罰，即足資警惕時，實無為一事二罰再處行
    政罰之必要。經查：受處分人確有前開違規行為，有台中縣
    警察局舉發違反道路交通事件通知單一份在卷可稽，且為受
    處分人所不否認，此外復有台灣台中地方法院檢察署檢察官
    96年度速偵字第2539號緩起訴處分書附卷足按，是其前開違
    規行為固堪認定。惟對於性質相同之金錢裁罰，已依懲罰作
    用較強之刑事法律制裁後，即無再依行政法為相同處罰之理
    ，已如前述。是本件受處分人前開酒後駕車之違規行為既經
    台灣台中地方法院檢察署檢察官96年度速偵字第2539號為緩
    起訴處分確定在案，且受處分人亦已依上開緩起訴處分之意
    旨向財團法人台灣省兒童暨家庭扶助基金會台中市分事務所
    支付6萬元，即無再依道路交通管理處罰條例第35條第1項第
    1款之規定裁處行政罰鍰之餘地，是原裁定就原處分關於此
    違規行為之罰鍰部分撤銷，並另為不罰之諭知，於法固無違
    誤。然受處分人領有輕型機車駕照駕駛重型機車之違規行為
    部分，非屬行政罰法第26條第1項所規定之範疇，應無上開
    法理適用之餘地，且受處分人於聲明異議時聲明免予一事二
    罰，考其意旨似僅就酒後駕車之違規行為部分聲明異議，並
    未就領有輕型機車駕照駕駛重型機車之違規行為部分聲明異
    議，乃原裁定竟未適切判斷受處分人聲明異議之意旨，亦疏
    未審究行政罰法第26條第1項規定之旨趣，遽就原處分關於
    罰鍰部分全部撤銷，於法即有未合。原處分機關抗告意旨執
    此指摘原裁定不當，非無理由，應由本院將原裁定關於領有
    輕型機車駕照駕駛重型機車部分予以撤銷，茲為維護當事人
    審級之利益，爰將本件發回原審法院另為妥適之裁定。
五、據上論結，應依道路交通案件處理辦法第26條，刑事訴訟法
    第413條前段，裁定如主文。
中    華    民    國    98    年    3     月    24    日
            刑事第八庭  審判長法  官  羅  得  村
                              法  官  張  靜  琪
                              法  官  劉  榮  服
以上正本證明與原本無異。
不得再抗告。
                              書記官  江  玉  萍
中    華    民    國    98    年    3     月    24    日


司法院資訊處製作；財團法人民間司法改革基金會備份。
